臺灣高等法院民事判決　　　　　　　　 99年度上易字第960號
上　訴　人　蘇海濤
被　上訴人　黃劍清(即余馥歡之.
　　　　　　黃詩庭(即余馥歡之.
　　　　　　黃脩涵(即余馥歡之.
　　　　　　黃嘉儀(即余馥歡之.
　　　　　　余鳳娥
　　　　　　余春梅
　　　　　　余佳晏原名余鎧阡.
　　　　　　余紹亨原名余玉文.
　　　　　　余少騰原名余友竣.
上二人共同
法定代理人　林枝
上列當事人間土地所有權移轉登記等事件，上訴人對於中華民國
99年8月5日臺灣基隆地方法院99年度訴更字第3號第一審判決提
起上訴，並為訴之追加，本院於100年6月8日言詞辯論終結，判
決如下：
    主  文
原判決廢棄。
被上訴人應就新北市○○鎮○○段二十九、三十、四十三、四十
四、四十六、四十七地號土地所有權辦理繼承登記後，將上開土
地所有權全部移轉登記為上訴人所有。
第一、二審訴訟費用由被上訴人連帶負擔。
    事實及理由
壹、程序方面：
一、被上訴人余馥歡於本院訴訟程序中之民國99年10月23日死亡
    ，其繼承人為黃劍清、黃詩庭、黃脩涵、黃嘉儀(下稱黃劍
    清等4人)，有戶籍謄本、繼承系統表附卷可稽(見本院卷第5
    6至58頁)，並經本院向臺灣花蓮地方法院調取黃劍清等4人
    向該院陳報遺產清冊卷宗(見外放100年度司繼字第19號卷宗
    影本)查明屬實，茲據上訴人依民事訴訟法第175條第2項規
    定聲明黃劍清等4人承受訴訟（見本院卷第55頁)，核無不合
    ，應予准許。
二、被上訴人未於言詞辯論期日到場，核無民事訴訟法第386條
    所列各款情形，爰依上訴人之聲請，由其一造辯論而為判決
    。
三、訴人起訴時，原係依據信託契約及繼承之法律關係，請求被
    上訴人黃劍清等4人之繼承人余馥歡及其餘被上訴人就系爭
    土地(詳如下述)辦理繼承登記後，將系爭土地所有權全部移
    轉登記為上訴人所有(見原審訴字卷第4頁)，嗣於提起上訴
    後，追加依據借名登記之法律關係，為同上之請求(見本院
    卷第19、29頁)，經核其請求之基礎原因事實同一，合於民
    事訴訟法第446條第1項但書、第225條第1項第2款之規定，
    應予准許。
貳、實體方面：
一、上訴人主張：伊於82年4月9日向訴外人范揚熹、范揚壽購買
    坐落新北市○○鎮○○段29地號（重測前為大坑埔段大坑埔
    小段40之9地號土地）、30 地號（重測前為大坑埔段大坑埔
    小段40之7地號）、43地號（重測前為大坑埔段大坑埔小段4
    3之15地號)、44地號（重測前為大坑埔段大坑埔小段43之21
    地號）、46地號（重測前為大坑埔段大坑埔小段41之4地號
    ）、47地號(重測前為大坑埔段大坑埔小段41地號）等6筆土
    地（下稱系爭土地），伊已依約於82年間付清土地價款，系
    爭土地亦同時交付伊管領。惟依當時農業發展條例(下稱農
    發條例)規定，系爭土地移轉登記之所有權人須具自耕農身
    分，因伊未具自耕農身分，故於82年9月5日徵得訴外人余石
    碧之同意，借用其名義，而於同年11月16日將系爭土地移轉
    登記信託於余石碧名下，雙方並約定俟農發條例修正可辦理
    過戶予伊時，再將系爭土地移轉登記回伊名下。嗣農發條例
    於89年1月26日修正公布，已刪除上開須具自耕農身分之限
    制，伊即欲將系爭土地移轉登記回伊名下，詎余石碧於89年
    4月20日死亡，伊乃通知其繼承人即被上訴人黃劍清等4人之
    被繼承人余馥歡及其餘被上訴人協同辦理系爭土地所有權移
    轉登記，然彼等以遺產分配尚有爭執為由，迄未將系爭土地
    移轉登記返還予伊。惟余馥歡、余鳳娥、余佳晏、余紹亨、
    余少騰均已書立切結書，承認系爭土地係伊借用余石碧之名
    義登記等情，爰依信託契約、借名契約及繼承之法律關係，
    求為命被上訴人將系爭土地辦理繼承登記後，將系爭土地所
    有權全部移轉登記為伊所有之判決。
二、被上訴人受合法通知均未於本院準備程序期日到場，亦未提
    出書狀為任何聲明或陳述。
三、原審判決上訴人敗訴，上訴人聲明不服提起上訴，並為訴之
    追加，其上訴聲明：(一)原判決廢棄。(二)被上訴人應就系爭土
    地辦理繼承登記後，將系爭土地所有權全部移轉登記為上訴
    人所有。
四、按當事人主張之事實，經他造於準備書狀內或言詞辯論時或
    在受命法官、受託法官前自認者，無庸舉證；又當事人對於
    他造主張之事實，於言詞辯論時不爭執者，視同自認；又當
    事人對於他造主張之事實，已於相當時期受合法之通知，而
    於言詞辯論期日不到場，亦未提出準備書狀爭執者，準用自
    認之規定，民事訴訟法第279條第1項、280條第1項前段、第
    3項分別定有明文。本件上訴人主張伊於82年4月9日以888萬
    4,960元向訴外人范揚熹、范揚壽購買系爭土地，因伊未具
    自耕農身分，故於82年9月5日徵得訴外人余石碧之同意，借
    用其名義，於同年11月16日將系爭土地移轉登記信託於余石
    碧名下，雙方並約定俟農發條例修正可辦理過戶予伊時，再
    將系爭土地移轉登記回伊名下，因農發條例於89年1月26日
    修正公布，已無系爭土地所有權人須具自耕農身分之限制，
    而余石碧已於89年4月20日死亡，被上訴人黃劍清等4人之被
    繼承人余馥歡及其餘被上訴人為余石碧之繼承人，應協同伊
    辦理系爭土地所有權移轉登記，且被上訴人黃劍清等4人之
    繼承人余馥歡、余鳳娥、余佳晏、余紹亨、余少騰均已書立
    切結書，承認系爭土地係伊借用余石碧之名義登記等事實，
    業據其提出不動產買賣契約書、支票、收付款備忘錄、土地
    登記謄本、土地登記簿、繼承系統表、切結書等件為證(見
    原審卷訴字卷第7至60頁)，被上訴人對於上訴人主張之事實
    ，已於相當時期受合法之通知，而於言詞辯論期日不到場，
    亦未提出準備書狀予以爭執，揆諸首揭規定，視同自認上訴
    人所主張之事實，是上訴人主張伊與余石碧間就系爭土地存
    在借名登記契約，雙方約定俟農發條例修正為可辦理過戶予
    伊時，再將系爭土地移轉登記予伊名下等情，堪信為真實。
五、次按繼承人自繼承開始時，除本法另有規定外，承受被繼承
    人財產上之一切權利、義務，民法第1148條第1項定有明文
    。被上訴人黃劍清等4人之繼承人余馥歡、余鳳娥、余佳晏
    、余紹亨、余少騰均為余石碧之繼承人，已如上述，依上開
    規定，彼等就上開余石碧與上訴人間之借名契約所生一切權
    利義務自應予以承受。又系爭土地之使用分區均係山坡地保
    育區(見原審訴字卷第14至19頁)，屬農發條例第3條第11款
    所定之耕地，而現行農發條例就耕地所有權人已無限制須具
    自耕農之身分，是上訴人依據借名契約之法律關係，請求被
    上訴人黃劍清等4人之繼承人余馥歡、余鳳娥、余佳晏、余
    紹亨、余少騰就系爭土地辦理繼承登記後，將系爭土地所有
    權全部移轉登記為上訴人所有，自屬有據。
六、綜上所述，上訴人依據借名登記之法律關係，請求被上訴人
    就系爭土地辦理繼承登記後，將系爭土地所有權全部移轉登
    記為上訴人所有，自屬應予准許。原審所為上訴人敗訴之判
    決，尚有未洽，上訴意旨指摘原判決不當，求予廢棄改判，
    為有理由，爰由本院廢棄改判如主文第二項所示。
七、至兩造其餘之攻擊或防禦方法及未經援用之證據，經本院斟
    酌後，認為均不足以影響本判決之結果，自無逐一詳予論駁
    之必要，併此敘明。
八、據上論結，本件上訴為有理由，依民事訴訟法第385條第1項
    前段、第450條、第85條第2項，判決如主文。
中    華    民    國   100    年    6     月    22    日
                    民事第十二庭
                        審判長法  官  吳謀焰
                              法  官  李昆曄
                              法  官  許紋華
正本係照原本作成。
不得上訴。
中    華    民    國   100    年    6     月    23    日
                              書記官  廖逸柔